【裁判字號】    88,訴,68
【裁判日期】    900119
【裁判案由】    業務過失致死
【裁判全文】
臺灣苗栗地方法院刑事判決                            八十八年度訴字第六八號
    公  訴  人  臺灣苗栗地方法院檢察署檢察官
    被      告  戊○○
    選任辯護人  江錫麒
    被      告  丙○○
    選任辯護人  徐正安
右列被告等因過失致人於死案件，經檢察官提起公訴（八十七年度偵字第三一八四號
），本院判決如左：
    主      文
戊○○、丙○○從事業務之人，因業務上之過失致人於死，各處有期徒刑柒月。均緩
刑貳年。
    事      實
一、戊○○、丙○○均為苗栗縣苗栗市致和綜合醫院（下簡稱致和醫院）之醫師，丙
    ○○並兼任該院之院長，均係以為病患診治為其業務之人。緣徐瑞堂於民國八十
    六年九月二十七日十三時四十分許，駕駛車號ＬＴ─二九四七號自用小客車，行
    抵苗栗縣苗栗市○○路二０一號前，因自發性蜘蛛網膜下腔出血所生意識障礙而
    擦撞路旁停放之車輛，遂於同日十三時五十六分，經送往致和醫院由戊○○為其
    作急診治療，當時戊○○原應注意徐瑞堂主訴暈眩、噁心、嘔吐及冒冷汗等症狀
    ，臨床診斷上非無可能為蜘蛛網膜下腔出血，自應立即施以脊髓液穿刺或腦部電
    腦斷層或其他神經檢查加以證實，詎其疏未施以相關檢查，竟背於徐瑞堂主訴症
    狀之臨床診斷可能性，逕予判定徐瑞堂為心肌梗塞、暫時性腦缺血而予以留院觀
    察；嗣徐瑞堂於住院期間，自同年月二十八日起，續由該院院長兼醫師丙○○為
    其診治，詎丙○○亦疏未注意徐瑞堂主訴暈眩、噁心及頸部僵硬等症狀，臨床診
    斷上為蜘蛛網膜下腔出血之可能性甚高，另參考當日抽血檢查血清ＣＰＫ（肌酸
    激）值為一九八ＵＬ，未達臨床診斷上心肌梗塞應大於三００ＵＬ之標準等情事
    ，因無心肌梗塞病兆，亦未迅及施以腦部斷層檢查，藉以查知徐瑞堂確實病因，
    為必要之醫療處置；嗣徐瑞堂之妻因見徐瑞堂病情未見好轉，遂於同年月二十九
    日上午九時許辦理出院手續，將徐瑞堂轉送臺北縣林口鄉長庚紀念醫院診治，熟
    料到院急診之際，徐瑞堂即突發癲癇症及喪失意識，經留院急救無效，終因顱底
    蜘蛛網膜下腔出血併發腦內血腫，於同年十月二日十九時四十五分許死亡。
二、案經台灣苗栗地方法院檢察署檢察官相驗後自動檢舉偵查起訴。
    理        由
一、訊據被告戊○○對於被害人徐瑞堂於致和醫院急診時由其診治並認定係急性心肌
    梗塞之事實及被告丙○○對於被害人住院期間曾由其診治之事實固均坦承不諱，
    惟均矢口否認有何過失犯行，被告戊○○辯稱：伊係依據心電圖判斷病患有心肌
    梗塞現象，而排除可能為蜘蛛網膜下腔出血，且顧慮心肌梗塞患者，需臥床靜養
    ，故暫時未施以脊髓液穿刺或頭部電腦斷層掃描，況伊有說要作頭部電腦斷層掃
    ，惟因病患拒絕始未予檢查，是伊無過失云云；被告丙○○則辯稱：被害人於致
    和醫院住院期間之主治醫師係被告戊○○，伊並非本件之主治醫師，伊是八十六
    年九月二十八日上午至被害人病房巡房時，觀察病患結果，疑有腦部出血現象，
    故曾考慮施以腦部斷層掃瞄並記載於病例紀錄，該記載係給病患之主治醫師即被
    告戊○○看，另伊雖有為被害人作Ｘ光檢查及開立促進末稍血管循環之藥劑，但
    此係基於巡房醫師就病患當時需要所作之處置，不可遽此即認定被告對被害人負
  有診治義務，是伊無過失云云。惟查：
（一）本件被害人徐瑞堂確因自發性蜘蛛膜下腔出血死亡，業經臺灣苗栗地方法院檢
      察署檢察官督同法醫師相驗屬實，有勘驗筆錄、驗斷書、相驗屍體證明書各一
      紙及長庚紀念醫院病歷一宗在卷足憑，是被害人死因為自發性蜘蛛膜下腔出血
      乙節，應堪認定。
（二）被害人於致和醫院急診及住院觀察期間，曾由被告戊○○、丙○○為之分別診
      治，且經被告戊○○為被害人急診時判定為心肌梗塞、暫時性腦缺血，嗣於出
      院時亦由被告丙○○為之開具病名為急性心肌梗塞之診斷證明書及被告二人均
      未曾對被害人作頭部電腦斷層掃描等情，業據被告戊○○、丙○○迭於偵審中
      供承不諱，並有致和醫院病例紀錄一宗、診斷證明書影本一紙（參見臺灣苗栗
      地方法院檢察署八十六年度相字第三六三號卷宗第十二頁正面）附卷可稽。而
      徵諸上開病例紀錄所附急診病例載明被害人入院急診時主訴暈眩、噁心、嘔吐
      及冒冷汗等症狀，且已察覺被害人腦部有異狀（參見前開相驗卷第五十九頁正
      面），被告戊○○何以未對被害人主訴症狀疑為臨床診斷上最有可能之蜘蛛網
      膜下腔出血？至被告戊○○雖辯稱伊有說要作頭部電腦斷層掃，惟因病患拒絕
      始未予檢查乙云云。查證人即致和醫院救護車司機丁○○於本院審理中固到庭
      證述被告戊○○在急診室有說要為被害人徐瑞堂作頭部電腦斷層掃描，係被害
      人拒絕始未予檢查等語明確（參見本院八十八年六月二十二日訊問筆錄），惟
      徵諸被告戊○○於偵審中對是否曾說要為被害人作頭部電腦斷層掃描乙節，前
      後供述不一，忽而供述：沒有為被害人作頭部電腦斷層掃描係病患拒絕（參見
      前開相驗卷第五十八頁正面），忽而供述：沒有告知被害人家屬建議為被害人
      作頭部電腦斷層掃描（參見本院八十八年四月六日訊問筆錄），忽而供述：時
      間久了忘記是否建議被害人作頭部電腦斷層掃描（參見本院八十八年六月二十
      二日訊筆錄）等語，證人丁○○上開證言是否可採，即有疑問。況縱認被告上
      揭辯解屬實，則被告戊○○身為急診醫師，即有為被害人診治之義務，豈可因
      被害人排斥即未施以正當且必要之診治行為﹖且衡情倘被害人拒絕被告戊○○
      為被害人作頭部電腦斷層掃描屬實，被告對此攸關自身醫療責任之事項，應會
      載入病例紀錄，何以本件遍查上開急診病例中被告戊○○並末為此項記載，是
      被告戊○○上開辯解，自不足採信。
（三）次查，被害人於九月二十八日住院期間被告丙○○為之診治時，被害人向被告
      丙○○主訴頸部疼痛等症狀，業據被告丙○○供述明確，並有被害人病歷表在
      卷可參，是被告戊○○身為醫師於參酌被害人急診時之病歷上所示主訴項目及
      被告丙○○為被害人診治時被害人主訴頸部疼痛等症狀，自非不得判斷被害人
      係屬蜘蛛網膜下腔出血，況參以被害人上開致和醫院病例紀錄所附生化、血清
      學檢驗報告單載明同日血液檢查結果，被害人血清ＣＰＫ值僅為一九八ＵＬ，
      並未逾越三００ＵＬ，非不可得知病患並無明顯心肌梗塞之病情，被告戊○○
      亦未對被害人施以頭部電腦斷層掃瞄，藉以查明病因，迄於翌日（即二十九日
      ）被害人出院時止，猶認定為急性心肌梗塞，被告戊○○之認定顯有疏失至明
      。況本件於偵審中先後送請行政院衛生署醫事審議委員會鑑定結果，亦均認定
      被害人主訴症狀最有可能之臨床診斷為蜘蛛網膜下腔出血，需以脊椎液穿刺或
      腦部斷層檢查加以證實，且認被害人徐瑞堂臨床表現並無明顯證據顯示心肌梗
      塞發作，亦認被告戊○○確有誤診情事，有行政院衛生署八十七年六月九日衛
署醫字第八七０三二四六０號函所附該署醫事審議委員會第八六二四五號鑑定
      書及八十九年十月三十日衛署醫字第０八九００二五三三五號函所附該署醫事
      審議委員會第八九一０六號鑑定書各一份附卷可稽。是被告戊○○辯稱伊係依
      據心電圖判斷病患有心肌梗塞現象，而排除可能為蜘蛛網膜下腔出血云云，亦
      不足採信。
（四）按主治醫師通常係對住院病人負責診治之醫師而言；又病人住院通常應經醫師
      開具住院許可單後，病人始得辦理住院；醫師如僅於住院許可單簽單，於病患
      住院後，並無醫病關師存在，而由另名醫師診治，則該醫師應非為病人之主治
      醫師等情，業據行政院衛生署函覆本院明確，有該署九十年一月十九日衛署醫
      字第０八九００三五四八０號函乙紙附卷可稽。查本件被告丙○○於被害人住
      院期間係致和醫院之院長，而該院僅有被告戊○○、丙○○醫師二名，且被告
      二人均為被害人之主治醫師乙節，業據被告戊○○迭於本院審理中供述甚明（
      參見本院八十九年十一月二十一日、十二月五日訊問筆錄）。而徵諸被告丙○
      ○於偵審中均自承伊於八十六年九月二十八日被害人住院期間至被害人病房為
      被害人診治時，被害人曾向伊主訴頸部疼痛等症狀等語及曾為被害人作Ｘ光檢
      查及開立促進末稍血管循環之藥劑予被害人服用，且於觀察病患結果，疑有腦
      部出血現象，曾考慮施以腦部斷層掃瞄並記載於病例紀錄等情（參見前開相驗
      卷宗第六十八頁正面及本院八十八年五月七日、八十九年十一月二十一日訊問
      筆錄），並有被害人病例紀錄一份附卷可憑，被告丙○○之上揭行為自屬為被
      害人診治之醫療行為，而非被告丙○○辯稱之會診行為至明。至證人乙○○到
      庭證述被害人係於急診後由被告戊○○開具住院許可單讓被害人住院，故被告
      戊○○係被害人之主治醫師，被告丙○○則非主治醫師等語（參見本院八十九
      年十二月二十六日訊問筆錄），揆諸上揭說明，其證言自不足採信。至被告丙
      ○○另辯稱伊在病例紀錄記載考慮對被害人施以腦部電腦斷層掃瞄係給病患之
      主治醫師即被告戊○○看云云，業據被告戊○○於本院審理中當庭堅詞否認，
      此徵諸其供述：「（問：丙○○說醫囑上載明考慮作斷層掃描是給你看的，你
      有何意見﹖）我沒有看到。」、「（問：他有無告訴你﹖）沒有。」、「（問
      ：以前有無這種習慣﹖）沒有。」（參見本院八十九年十二月五日訊問筆錄）
      等語自明，況被告丙○○於本院審理中亦自承：「（問：做腦部斷層掃描，是
      否需要病人或病人家屬的同意﹖）要口頭告知，不一定要他們的同意。考慮的
      是查明病情的需要。情況緊急的時候，甚至可以直接作。」（參見本院八十九
      年十一月二十一日訊問筆錄），是被告丙○○身為醫師於為被害人實施診治行
      為時，發現被害人有需要作腦部電腦斷層掃瞄，自應本於醫師為病患診治之職
      責，主動為被害人作腦部電腦斷層掃瞄，而其既自承懷疑被害人可能為蜘蛛網
      膜下腔出血在先，卻疏末注意為被害人立即施以上開診治行為，其自有過失至
      明。另被告丙○○雖辯稱：伊有建議為被害人作頭部電腦斷層掃，惟因被害人
      家屬拒絕始始未予檢查云云，惟查，證人即被害人之家屬甲○○於本院審理中
      到庭證述：伊當時有向被告丙○○建議是否為被害人作頭部電腦斷層掃描，惟
      被告丙○○當時告訴她被害人係罹患心肌梗塞不會有生命危險，並未為被害人
      作頭部電腦斷層掃描等語（參見本院八十八年五月七日訊問筆錄），是被告丙
      ○○上開辯解，亦不足採。
（五）綜上所述，徵諸本件據上開致和醫院病例紀錄所示，被害人在致和醫院診治期
      間，意識清醒、生命徵候穩定，且被害人係於八十七年九月二十七日病發，遲
      至同年十月二日死亡等情，顯見被害人並非突發急性出血，被告二人若能即時
      查知病因，施以適切之治療，非不可治癒，是以本件被告戊○○、丙○○為被
      害人診治之際，誤予診斷為心肌梗塞，致未能即時為適當之治療，終至被害人
      延遲治療而死亡，則渠等之過失行為即與被害人之死亡間，具有相當因果關係
      ，至為明確。被告戊○○、丙○○二人上揭辯解，均係事後卸責之詞，均不足
      採信。從而，本件事證明確，被告二人右揭過失犯行均堪認定，自應予以依法
      論科。
二、查被告戊○○、丙○○均為致和醫院之醫師，丙○○並兼任該院之院長，均係
    以為病患診治為其業務之人。核被告二人所為，係均係犯刑法第二百七十六條第
    二項之業務過失致死罪。爰審酌被告二人過失情節及事後已分別與被害人家屬等
    人達成以新台幣八十萬元、六十萬元達成民事和解有和解書二紙在卷可憑犯後態
    度良好等一切情狀，分別量處如主文所示之刑，以示懲儆。又被告戊○○前未曾
    受有期徒刑以上刑之宣告，被告丙○○曾於八十一年六月十九日因竊盜案件，經
    臺灣臺北地方法院判處有期徒刑二月，緩刑二年確定，於緩刑期滿未經撤銷緩刑
    宣告，視為刑之宣告失其效力，有台灣高等法院檢察署刑案資料簡復表及台灣高
    等法院被告前案紀錄表各二紙在卷可按，被告二人因一時失慮，致觸本案犯行，
    經此次偵審程序，並經罪刑之宣告後，自當知所警惕而無再犯之虞，本院綜核各
    情，認前開對其刑之宣告，以暫不執行為適當，爰均併予宣告緩刑二年，以啟自
    新。
據上論斷，應依刑事訴訟法第二百九十九條第一項前段，刑法第二百七十六條第二項
、第七十四條第一款，罰金罰鍰提高標準條例第一條前段，判決如主文。
本案經檢察官蔡宗熙到庭執行職務。
中      華      民      國      九十    年      一      月      十九    日
                                          臺灣苗栗地方法院刑二庭
                                              法  官  吳  炳  桂
右正本證明與原本無異。
如不服本判決，應於送達後十日內向本院提出上訴狀（須附繕本），上訴於台灣高等
法院台中分院。
                                              書記官  黃  秀  娟
中      華      民      國      九十    年      一      月      十九    日
附錄本判決論罪科刑法條全文：
刑法第二百七十六條第二項：
從事業務之人，因業務上之過失犯前項之罪者，處五年以下有期徒刑或拘役，得併科
三千元以下罰金。


司法院資訊處製作；財團法人民間司法改革基金會備份。
